臺灣高等法院臺南分院刑事判決　　　　　 九十一年度交上訴字第五八八號　　 潛
　　　上　訴　人　臺灣臺南地方法院檢察署檢察官
　　　被　　　告　甲　○　○
右列上訴人因被告過失致死案件，不服臺灣臺南地方法院九十年度交訴字第四三五號
中華民國九十一年四月十一日第一審判決（起訴案號：臺灣臺南地方法院檢察署九十
年度偵字第九三二九號），提起上訴，本院判決如左：
      主      文
上訴駁回。
      理      由
一、公訴意旨略以：甲○○係啟勝通運股份有限公司司機，為從事駕駛業務之人，曾
    於民國（下同）八十七年間，因業務過失致死案件，經臺灣高雄地方法院判處有
    期徒刑一年，緩刑三年確定，尚在緩刑期間，猶不思悔改，復於九十年七月十七
    日下午，駕駛該公司五Ｊ─二九三號曳引車，沿國道一號公路由北往南方向行駛
    ，於同日下午五時四十六分許，途經該國道南下三百二十六公里四百公尺（起訴
    書誤載為六百公尺）處，理應注意汽車在同一車道行駛時，除超越前車外，後車
    與前車間應保持隨時可以煞停之距離；及汽車行駛時，應注意車前狀況，並隨時
    採取必要之安全措施。而依當時情形亦無不能注意之情事，竟疏於注意及此，致
    其駕駛之上述曳引車遞追撞及，因塞車而低速行駛，分別由張春月、黃偉銘、王
    順全、游朝富、乙○○、林文華、宋瑞賢及黃瑞凱所駕駛汽車，因而造成張春月
    、王順全、乙○○、林文華及黃瑞凱等人受傷（均未據告訴），而駕駛車號Ｎ八
    －八五五九號自小客車之乙○○，因此促成早產，經送醫開刀後，其嬰兒謝沛真
    仍因早產導致多重器官衰竭死亡。因認被告涉有刑法第二百七十六條第二項業務
    過失致人於死罪嫌云云。
二、公訴人認被告涉犯業務過失致人於死罪嫌，無非係以被告於前開車禍致告訴人乙
    ○○受傷，其懷孕嬰兒謝沛真因之早產，導致多重器官衰竭死亡等情，為其所憑
    論據。訊據被告固不諱言於右開時地駕車發生追撞車禍，致被害人乙○○受傷之
    事實，並據被害人乙○○指訴明確，復有道路交通事故調查報告表一紙及現場照
    片二十六幀在卷可稽。是本件應予究明者，乃被告之行為是否構成刑法第二百七
    十六條第二項業務過失致人於死罪？
三、按過失致死罪，必以生存之人為被害客體，故未經產出之胎兒，固不在其列，即
    令一部產出尚不能獨立呼吸，仍屬母體之一部分，如有加害行為，僅應對於懷胎
    婦女負相當罪負（最高法院二十年度台上字第一○九二號判例參照）。質言之，
    刑法上過失致人於死罪之成立，須以行為當時「已生存之人」為要件，若行為當
    時並非存在之「人」，因行為客體並未具備，自不構成本罪構成要件。而此所謂
    「人」者，因法人不具有生理組織，無所謂生命，自不得為本罪之客體，故過失
    致死罪之行為客體，當僅以自然人為限，且該自然人必須在出生後未死亡前，具
    有生命之自然人，始克當之，易言之，自然人在未出生以前為胎兒，而胎兒乃屬
    母體之一部，並非本罪之行為客體，若過失行為發生時係對母體為之，行為人祗
    須對於該懷胎婦女負相當罪責為已足，自無對該胎兒另負罪責之必要。依此而論
    ，胎兒並非刑法過失致死罪所保護之法益，允無疑義。經查被害人乙○○係於九
    十年七月十七日十七時四十六分許，在國道一號南下三二六．四公里處，發生本
    件追撞車禍，因乙○○當時懷孕三十週，經送醫院診療後，於同年月十九日轉診
    至奇美醫學中心進行剖腹生產手術，而於同日十六時二十九分產下女嬰謝沛真，
    惟該嬰兒謝沛真旋於翌日（二十日）四時三十分許，因早產及周產期缺氧、休克
    ，導致多重器官衰竭而死亡，以上事實業經被害人乙○○供明在卷，並有奇美醫
    學中心診斷證明書三紙、出生證明書及死亡證明書各一紙在卷可稽，準此以言，
    被告甲○○雖因過失駕駛行為而有本件連環追撞車禍發生，導致被害人乙○○受
    有傷害，惟該嬰兒謝沛真在本件車禍發生時尚未出生，僅為「胎兒」，仍屬母體
    即被害人乙○○身體之一部，並非獨立之行為客體，在被告過失行為發生當時尚
    非已存在之「人」，自非過失致死罪所保護之法益，被告除對乙○○負業務過失
    傷害罪責外，自毋庸對該「胎兒」謝沛真另負刑責，縱令該「胎兒」謝沛真事後
    經剖腹出生，並曾短暫生存，惟在該「胎兒」謝沛真脫離母體出生，並獨立為另
    一行為客體時，此時被告並未發生新過失行為，則被告自無業務過失致人於死「
    行為」之可言。綜上所述，被告前開過失駕駛行為與業務過失致死罪之構成要件
    尚屬有間，被告被訴業務過失致死罪嫌，尚屬不能證明。
四、原審基於上述理由，因而判決被告無罪，並以本件被害人乙○○就其所受傷害部
    分固曾於警訊時對被告提出告訴（見警卷第五頁反面），且在偵查中與被告達成
    和解，惟仍未向檢察官聲請撤回傷害告訴，公訴人就被告對被害人乙○○所涉業
    務過失傷害部分本應一併起訴，因公訴人誤認該部分未據被害人乙○○告訴而未
    經起訴，是被告所涉業務過失傷害部分自始即未合法繫屬本院，而已起訴犯罪事
    實（業務過失致人於死）部分既經無罪之諭知，則該未經起訴（業務過失傷害）
    部分與起訴犯罪事實自無想像競合犯之裁判上一罪關係，故被告所涉業務過失傷
    害部分，不在法院得審究範圍。本院經核原判決認事用法，均無不合。公訴人上
    訴意旨指摘：「原判決理由中，已明確指出被害人乙○○就傷害部分，於警訊中
    對被告提出告訴，被害人因此受傷害部分顯已具備訴追條件，原應就被告此部分
    犯行，變更起訴法條論罪科刑，竟為被告無罪判決」，惟依檢察官起訴書所示，
    事實欄僅記載：「被告駕駛曳引車遞追撞及，因塞車而低速行駛由．．乙○○．
    ．所駕駛，車號．．Ｎ八─八五五九號．．汽車，並因而造成．．乙○○．．等
    人受傷（均未據告訴），而駕駛車號Ｎ八－八五五九號自小客車之乙○○，於車
    禍肇事之際適懷孕七月餘，因此車禍造致早產，經送醫急救後，其嬰兒謝沛真仍
    因早產導致多重器官衰竭死亡。」等語，就被害人乙○○受傷部分，以括弧夾註
    未據告訴，僅敘述乙○○懷孕七月餘之嬰兒謝沛真因早產導致多重器官衰竭死亡
    之事實；另於證據並所犯法條欄，亦僅敘述乙○○懷孕嬰兒謝沛真因車禍早產導
    致多重器官衰竭死亡之證據，暨被告所為係犯刑法第二百七十六條第二項業務過
    失致人於死罪嫌。是檢察官對於被害人乙○○受傷部分，顯然未經起訴（姑不論
    乙○○於警訊時已聲明告訴，檢察官誤認未經告訴，然於起訴書既為上開記載，
    乙○○受傷部分，仍屬未經起訴），原判決就乙○○受傷部分，未予審究，應無
    不當。況按刑事訴訟法第三百條規定：「前條之判決，得就起訴之犯罪事實，變
    更檢察官所引應適用之法條。」者，係指法院得在事實同一範圍內，亦即必不變
    更起訴之犯罪事實，始得自由認定事實、適用法律（最高法院六十九年度台上字
    第一八○二號判例參照）。本案起訴書，論及被告過失致謝沛真死亡事實，核與
    被告過失致乙○○受傷事實，仍屬截然有別，顯無事實同一之可言，原判決未變
    更檢察官起訴法條，並無不合，是本件上訴，為無理由，應予駁回。
五、被告經合法傳喚，無正當理由不到庭，爰不待其陳述逕行判決。
六、據上論斷，應依刑事訴訟法第三百六十八條、第三百七十一條，判決如主文。
本案經檢察官林炎昇到庭執行職務。
中  華  民  國      九十一      年        九        月        四        日
                                臺灣高等法院臺南分院刑事第一庭
                                    審判長法官  茆    臺    雲
                                          法官  李    文    福
                                          法官  蔡    長    林
右正本證明與原本無異。
如不服本判決，應於判決送達後十日內向本院提出上訴狀，其未敘述理由者並應於提
出上訴狀後十日內向本院補提理由書（應附繕本）。
                                    法院書記官  李    培    薇
中  華  民  國      九十一      年        九        月        五        日
